最高法院刑事判決　　　　　　九十六年度台上字第三四四一號
上　訴　人　乙○○
　　　　　　　　　　樓
　　　　　　甲○○
　　　　　　丙○○
共　　　同
選任辯護人　鄭洋一律師
　　　　　　謝明憲律師
上列上訴人等因違反商業會計法案件，不服台灣高等法院中華民
國九十五年四月二十七日第二審更審判決（九十四年度上更(一)字
第一二０號，起訴案號：台灣台北地方法院檢察署八十六年度偵
字第一一０三四號），提起上訴，本院判決如下：
    主  文
原判決撤銷，發回台灣高等法院。
    理  由
本件原判決認定上訴人乙○○自民國八十年一月至八十四年七月
十八日；甲○○自八十四年七月十九日起至八十五年八月底，分
別為中賢企業股份有限公司（下稱中賢公司）前後任負責人，均
為商業負責人；丙○○係中賢公司之財務部副理，屬經辦會計人
員。上訴人等與中賢公司業務經理史耀祥、副理黃正炫暨科長吳
振賢、蔡明峰、劉崇誠（均經判處罪刑確定）均明知中賢公司之
設立登記營業項目並不包括「分期付款買賣業務及融資放款業務
」，竟共同基於概括犯意，自八十年一月起至八十五年八月底止
（乙○○自八十年一月至八十四年七月十八日；甲○○自八十四
年七月十九日起至八十五年八月底），連續從事融資放款予廖守
芳、王進發、盧南宏、廖國耀、郭秋麗、謝龍山、林懸南、唐添
發、鄭惠文、楊連生及周文政。其方式為由借款人在中賢公司所
備妥之空白分期付款申購書、委託採購合約書、交貨與驗貨證明
書上簽名蓋章後，由中賢公司向其他廠商取得發票或指示借款人
取得發票（商品名稱為不實之玉米、魚粉等）交予中賢公司（發
票抬頭均載為中賢公司）；上訴人等則明知上開不實事項而記入
公司帳冊內，以該不實之發票作為中賢公司之進項憑證，中賢公
司即將發票上之款項貸予借款人，借款人再開立併同利息及所借
款項金額在內之分期還款支票交予中賢公司，中賢公司復據此金
額開立不實之發票予借款人（有部分實際未交付發票），並記入
中賢公司之日記帳、明細分類帳及總帳帳冊內以作為銷項憑證，
而完成貸款程序等情。因而撤銷第一審關於諭知上訴人等均無罪
部分之判決，改判論處乙○○、甲○○均商業負責人，共同連續
以明知為不實之事項，而填製會計憑證及記入帳冊罪刑；丙○○
為經辦會計人員，共同連續以明知為不實之事項，而填製會計憑
證及記入帳冊罪刑，固非無見。
惟查：（一）有罪判決書之事實記載，為適用法令之準據，法院
應將依職權認定之犯罪事實，翔實記載，然後於理由內逐一說明
其憑以認定之證據，並使事實認定與理由說明，互相適合，方為
合法。經查：１、原判決事實欄記載上訴人等辦理融資放款之方
式為：由中賢公司向其他廠商取得發票，或指示借款人取得內容
不實之發票交予中賢公司作為進項憑證，中賢公司即將該發票金
額貸予借款人，借款人再開立所貸金額連同利息在內之分期還款
支票交予中賢公司，由中賢公司據此金額開立發票予借款人作為
銷項憑證（見原判決第二頁倒數第三至十一行）。但理由欄卻說
明：依上訴人等及共犯吳振賢、史耀祥所供述之交易情節，可見
中賢公司係不論客戶與賣方廠商是否有實物之買賣交易，只要客
戶提出足夠之擔保，核准後即將申貸金額直接付予客戶，且要求
客戶直接提出與本金連同利息總金額等額之他公司開立以中賢公
司為買受人之發票等情（見原判決第七頁倒數第四行至第八頁第
一行）。對於(1)中賢公司作為進項憑證之發票，究竟有無由中賢
公司自行向其他廠商取得者？(2)借款人提交中賢公司作為進項憑
證之發票，其內容是否真實？借款人與開立該發票者之間是否確
有該筆交易存在？(3)作為進項憑證之發票金額，究竟僅為貸款金
額，或尚應包括利息在內？等關於上訴人等所記入帳冊之內容是
否屬實之事項，事實之記載與理由之說明均不一致。２、原判決
事實欄對於上訴人等將內容不實之發票作為進項憑證所記入中賢
公司之帳冊，究為何項帳簿？是否屬於商業會計法第二十條至第
二十三條所定之帳簿？並未為明確之認定記載，亦未於理由內說
明其憑以認定之依據。本院前次發回意旨業已指明，原審更審時
猶未注意釐清，致該部分仍有理由不備之違背法令。３、原判決
認定上訴人等有融資放款予周文政（即原判決附表編號四、十一
、十六）部分，但理由欄漏未說明該部分認定之依據，理由亦有
欠完備。４、理由欄初謂「中賢公司原登記之營業項目既無租賃
業務、分期付款業務或融資放款業務，中賢公司自不得從事分期
付款、融資放款業務。」；復謂「中賢公司依其登記之營業項目
從事買賣業務中縱得以分期付款方式行之」云云（見原判決第六
頁倒數第七至十一行），對於中賢公司得否從事分期付款買賣？
理由之說明亦有前後齟齬之違誤。（二）檢察官就被告之全部犯
罪事實以實質上或裁判上一罪起訴者，因其刑罰權單一，在審判
上為一不可分割之單一訴訟客體，法院自應就全部犯罪事實予以
合一審判，以一判決終結之，如僅就其中一部分加以審認，而置
其他部分於不論，即屬刑事訴訟法第三百七十九條第十二款所稱
已受請求之事項未予判決之違法。經查：１、本件檢察官起訴上
訴人等之犯罪事實為「自八十年一月迄八十五年五月止之融資放
款已達新台幣（下同）五十億元，虛偽之進項、銷項發票不實金
額達一百十三億八千餘萬元」等情（見第一審卷一第三頁）。而
查原判決僅認定上訴人等融資放款如原判決附表所示合計七千一
百一十萬元，對於逾該數額部分，並未論處，亦未說明何以不另
論罪之理由（按原判決理由貳之四所說明不另為無罪之諭知部分
，未就此部分為論述），自有已受請求之事項未予判決之違背法
令。另原判決將逾檢察官起訴意旨所指期間之原判決附表編號二
十一部分（借款日期為八十五年八月六日）併予審判，但未說明
何以得一併審判之理由，理由亦有欠完備。２、檢察官起訴意旨
指乙○○、甲○○均係犯公司法第十五條第一項、第三項、商業
會計法第七十一條第一項、稅捐稽徵法第四十一條、刑法第二百
十條之罪，所犯四罪間有行為時刑法所定牽連犯之裁判上一罪關
係；丙○○則係犯商業會計法第七十一條第一項、稅捐稽徵法第
四十一條、刑法第二百十條之罪，並就該部分與乙○○、甲○○
為共同正犯（見第一審卷一第三頁背面）。原判決僅就上訴人等
違反商業會計法部分論罪，對於上訴人等被訴違反稅捐稽徵法部
分，敘明不另為無罪之諭知；對於乙○○、甲○○被訴違反公司
法部分則不另為免訴之諭知（見原判決第十四至十五頁理由貳之
四）。對於起訴意旨所指上訴人等共犯刑法第二百十條部分，則
謂：上訴人等所製作之發票，固有不實，但均係上訴人等有權製
作，並非上訴人等所偽造等旨（見原判決第十三頁第七至十行）
。就檢察官起訴意旨認與有罪之違反商業會計法部分，具裁判上
一罪關係之偽造私文書部分，漏未於判決內敘明不另為無罪之諭
知，亦有已受請求之事項未予判決之違法。以上或為上訴意旨所
指摘，或為本院得依職權調查之事項，應認原判決仍有撤銷發回
之原因。至於原判決理由貳之四不另諭知免訴之違反公司法部分
及不另諭知無罪之違反稅捐稽徵法部分，基於審判不可分原則，
均應併予發回。
據上論結，應依刑事訴訟法第三百九十七條、第四百零一條，判
決如主文。
中　　華　　民　　國　九十六　年　　六　　月　二十八　日
                      最高法院刑事第八庭
                          審判長法官  陳　正　庸
                                法官  賴　忠　星
                                法官  林　開　任
                                法官  林　立　華
                                法官  孫　增　同
      本件正本證明與原本無異
                                      書  記  官
中　　華　　民　　國　九十六　年　　七　　月　　三　　日
                                                      Ｋ
